【裁判字號】    89,上重訴,14
【裁判日期】    891031
【裁判案由】    殺人
【裁判全文】
臺灣高等法院高雄分院刑事判決                    八十九年度上重訴字第一四號
    上訴人即被告  甲○○
    共      同
    選任辯護人    盧俊誠律師
右上訴人因殺人案件，不服臺灣高雄地方法院八十九年度重訴字第二０號中華民國八
十九年六月十二日第一審判決（起訴案號：臺灣高雄地方法院檢察署八十九年度偵字
第五二一四號），提起上訴，本院判決如左：
    主  文
原判決撤銷。
甲○○共同殺人，處無期徒刑，褫奪公權終身。
乙○○共同殺人，累犯，處有期徒刑壹拾肆年，褫奪公權拾年。
    事  實
一、緣有林貴雄向甲○○之二嫂李玉蘭承租設於高雄縣鳳山市○○路六十巷二號之福
    德黃昏市場內攤位販賣魚貨，嗣因林貴雄有意退租，經向甲○○之二嫂表示欲租
    到八十九年一月底後，雙方就押租金之返還方式有所爭執（林貴雄於承租時係以
    現金繳納押租金，惟甲○○之二嫂則表示欲以支票返還押租金）；事為甲○○知
    悉竟於民國八十九年一月十一日晚間十時三十分許，夥同乙○○（有違反麻醉藥
    品管理條例及槍砲彈藥刀械管制條例等前科，最近一次於八十五年間，因違反麻
    醉藥品管理條例案件，經臺灣高雄地方法院判處有期徒刑六月，如易科罰金，以
    三百元折算一日確定，於同年十二月二十七日以易科罰金執行完畢）及三名不知
    真實姓名、年籍之成年男子，同乘一輛黑色自用小客車，至高雄縣鳳山市○○路
    六十巷二號福德黃昏市場附近停車後，由甲○○先下車後進入該市場內林貴雄設
    攤處，與林貴雄談論攤位退租事宜，雙方互起口角，引發同在福德黃昏市場內擺
    設攤位而在旁觀看之吳靜儒不悅，進而反以俗稱「三字經」之穢言相應，甲○○
    因而與吳靜儒發生爭執，甲○○乃憤而轉身往停車處離去，旋於約二分鐘後，甲○○復在福德黃昏市場空地前，持隨手拾取之鐵棍一支（長約一百六十八公分）
    ，繼續向吳靜儒等人叫囂挑釁，致吳靜儒聽聞後心生不滿，欲趨前理論，詎乙○○及上開車內三名不詳真實姓名、年籍之人見狀一起下車，並與甲○○共同基於
    殺人之犯意聯絡，明知頭部、臉部及胸部係屬人體重要且防護脆弱部位，如以鐵
    棍及拳頭反覆捶打，將有喪失生命危險之虞，竟由甲○○以該鐵棍反覆毆打吳靜
    儒頭部、胸部及四肢，乙○○及其餘三人則均以徒手反覆毆打吳靜儒臉部及身體
    各處等方式，持續毆打吳靜儒全身，並於吳靜儒之妻丙○○上前欲行勸止時，將
    丙○○推擠在外，且於吳靜儒被毆倒地，在場友人陳錕龍趨前欲行拉開並以身體
    迴護阻隔以免吳靜儒繼續受毆時，渠等亦出手毆打陳錕龍（傷害部分未據告訴及
    起訴）並持續毆打吳靜儒，直至吳靜儒不支倒地後，渠等才共同乘車離去，致吳
    靜儒頭頸部受有顏面及口唇發紺缺氧，雙側鼻孔有血現象、左側眼眶周圍有明顯
    瘀血、左側顱部挫傷一處○．六×一．五公分，用手觸摸有血腫、頭部經解剖後
    發現右側顱顳部與後枕部皮下組織嚴重瘀血腫脹、顱骨打開後發現右側顱顳部硬
    腦膜上大量出血（至少一五○西西以上）及左側顱顳部硬腦膜下出血、小腦右側
    亦有大量出血、中顱窩右側有骨折合併血液浸潤、腦挫傷等傷勢；胸腹部受有右
    側第三肋骨骨折合併皮下組織瘀血、右側胸內壁有瘀血現象；下肢受有左大腿皮
    下瘀血腫脹三處範圍約四×六．五公分、右小腿前方瘀血一處二×七公分等傷（
    解剖後發現左、右側顱顳部及後枕部、四肢部受有嚴重瘀血腫脹，合併大、小腦
    腦組織腦挫傷與硬腦膜上、下嚴重出血及顱骨中顱窩骨折等傷），延至翌日（十
    二日）上午十時許，吳靜儒身體出現異狀，經丙○○電請救護車緊急送醫診治，
    於送醫途中不治死亡。嗣經員警據報通知甲○○及乙○○後，渠等於同年一月二
    十三日下午六時四十分許，主動到案受訊，並為警於上開現場扣有行兇用之鐵棍
    一支。
二、案經高雄縣警察局鳳山分局移送臺灣高雄地方法院檢察署檢察官偵查起訴。
    理  由
一、訊據被告甲○○固不諱言有於右揭時、地，因攤位退租事宜，與林貴雄及吳靜儒
    發生口角爭執，進而持鐵棍與吳靜儒發生互毆等事實；被告乙○○固不諱言有於
    右揭時、地，在被告甲○○與吳靜儒互毆時在場之事實，惟均矢口否認有何共同
    殺人之犯行，被告甲○○辯稱：是日晚間，伊與死者吳靜儒發生爭執後，係吳靜
    儒先以塑膠椅子追打，在不得已情況下才持隨手拾取之鐵棍與吳靜儒互毆，然毆
    打當時僅輕輕毆打吳靜儒手腳，並無與他人共同毆打吳靜儒云云；被告乙○○則
    辯稱：當時其回家適巧經過該市場，見被告甲○○正與人發生爭執，乃下車趨前
    勸架，並未加入毆打行列云云。經查：
(一)、被告甲○○於右揭時、地，與林貴雄及吳靜儒發生爭執，進而夥同被告乙○○及
    三名不詳姓名之人毆打吳靜儒及陳錕龍等事實，業據證人即死者吳靜儒之妻丙○○，迭於警訊、偵查、原審法院及本院調查時證稱：八十九年一月十一日晚上八
    、九時許，其與死者吳靜儒、友人林貴雄、陳錕龍及陳錕龍友人郭力榮等人在市
    場聊天，被告甲○○即過來與林貴雄就攤位退租事宜互有爭執，吳靜儒當時見狀
    則質以被告甲○○並非市場負責人，何以自行放話插手介入，雙方乃生口角衝突
    ，被告甲○○旋即憤而離去，約莫二分鐘許，被告甲○○復在市場前空地持鐵棍
    叫囂，吳靜儒聞聲趨前查看，被告乙○○及三名不詳姓名之成年男子，即行下車
    ，由被告甲○○以鐵棍、其餘之人以徒手方式毆打吳靜儒，其雖上前制止，但為
    渠等推開，當時陳錕龍有上前護住吳靜儒，林貴雄係於毆打後才出來，是時並無
    任何聽聞被告等有勸架之言語及行為等語（見警卷、偵卷第二二至二三頁、原審
    卷第三一頁、本院卷第五五至五七頁）。證人陳錕龍則迭於警訊、偵查、原審法
  院及本院調查時亦結證稱：被告甲○○是晚與吳靜儒等人於市場內發生爭執後未
    幾，復於市場外空地大叫，吳靜儒外出觀看時，其亦跟隨在後，當時見被告甲○○手持一長形物體，吳靜儒要往裡面跑，我也往裡面跑，但吳靜儒不知何故停下
    來，回頭看時，已見吳靜儒為被告等打倒在地上，我要過去拉他，但有人自背後
    打我，而後我亦被打倒在地，當時被打倒在地時，聽聞有人喊不要打了，當時丙○○的位置是可以看到全部過程等語（見警卷、偵卷第二二頁反面、原審卷第三
    一頁反面、本院卷第五二至五三頁）。而證人陳錕龍確受有傷害之事實，亦據證
    人陳錕龍提出聖若瑟醫院於八十九年四月十一日出具於同年一月十二日應診之診
    斷證明書一紙在卷可稽（見原審卷第一一一頁），徵諸該診斷證明書內所載傷勢
    ，陳錕龍受傷部位遍及前胸、右腰背、左大腿及右小腿等處，且傷勢分別為擦傷
    、挫擦傷及挫瘀傷等外創性傷勢，就其傷勢所顯位置及受傷態樣以觀，應非證人
    陳錕龍以己力所造成，顯係遭人強以外力所創無訛，對應證人陳錕龍受傷部位、
    時間等一切情狀相較互核以觀，證人等上開所陳既無瑕疵，亦非子虛，自可採憑
    。另證人林貴雄亦結證稱：被告甲○○於市場攤位前，與之就攤位退租事宜爭執
    時，死者吳靜儒在場見狀曾以穢言相應，引發渠等衝突，被告甲○○旋即往市場
    外離去，旋即死者吳靜儒及證人陳錕龍聽聞外面有叫囂聲音而跑出市場外查看時
    ，其即收拾市場內東西，未幾丙○○跑進來說他先生被打倒在地，其出去看時已
    沒有打鬥情事，惟見被告等均在外面，被告乙○○有向甲○○說「好了、好了，
    不要打了」，旋即向馬路方向離去，另有其他一些人則用跑步方式往馬路方向離
    開等語（見警卷、偵卷第二三頁、原審卷第六四頁、本院卷第五一頁）。
(二)、又被告等雖舉證人李玉蘭、李碧雲證言，說明市場內燈光於晚間八時許將全數關
    熄，且死者及陳錕龍曾追趕被告甲○○云云（見原審卷第一０八至一０九頁），
    然證人李碧雲於原審法院調查時亦結證稱：市○○○○路燈如經關熄，藉由馬路
    對面路燈之餘光，所處位置即便在市場內暗處，仍可看見市場空地內之基本形體
    等語，且經原審法院依職權至案發現場勘驗，死者當晚倒臥位置，距離丙○○被
    推擠位置僅約五至六公尺，距林貴雄攤位處約十五至二十公尺，距丙○○及陳錕
    龍指稱被告等轎車停放處約十五公尺，市場空地周圍計有二盞路燈，市○○○路
邊尚有高雄縣政府設置之路燈三盞，有現場勘驗地圖一紙在卷可資（見原審卷第
    七三至七六頁），縱認市○○路燈於晚間營業時間結束後關熄，依上開馬路邊路
    燈之餘光，即便證人丙○○係處於市場空地內側暗處，仍可大約看出市場空地內
    梗概態樣，酌以被告甲○○及乙○○實為該市場實際負責人洪清木親戚，渠等復
    曾出入市場，亦為被告等所自承，則證人丙○○、陳錕龍及林貴雄等即便於上開
    昏暗環境，依所見聞指認被告等應無困難，當無誤指之虞，且被告甲○○亦坦承
    當時確有與被害人吳靜儒互毆，被告乙○○亦坦承當時確有在場，益顯證人等所
    言堪可採憑。
(三)、另審諸卷附台灣高雄地方法院檢察署法醫師八十九年第○一○號解剖紀錄（報告
    ）所載，死者身高約有一百七十六公分，體型甚為魁武。而被告甲○○身高未及
    一百七十五公分，以當時情狀，苟如被告甲○○所言，是時係因死者吳靜儒以塑
    膠椅子追打，才持鐵棍反擊，且僅有被告甲○○一人毆打吳靜儒屬實，惟死者吳
    靜儒被毆當時，證人丙○○、陳錕龍均曾趨前欲行勸阻及拉開死者吳靜儒免遭毆
    打，則依是時在場人數、氣力相較，被告甲○○明顯均處於弱勢，豈有可能於被
    告甲○○毆打之初，傷勢尚未擴大之際，證人陳錕龍、丙○○又欲行搭救死者時
    ，不僅無法阻止，陳錕龍反受有多處傷害之理，且死者亦多處受有嚴重傷害，終
    致喪命之理。顯見被告甲○○辯稱僅其一人所為，不僅有違事理法則，且乖離常
    情至鉅，所辯實係迴護其他共犯之詞，無足採信。是證人丙○○及陳錕龍所稱：
    當時有多人毆打吳靜儒一事應為事實。
(四)、又被告乙○○是時苟如其所稱係因回家途中適巧騎車經過該處，突見被告甲○○
    與人互毆而為勸架才趕赴上前云云，惟因其騎乘機車經過，必然行駛道路上，速
    度亦非緩慢，而依證人李碧雲上開所證，市場路燈關熄後，除馬路外路燈可見外
    ，人若處於市場內空地暗處，僅能透過馬路邊餘光見及空地內大概形貌，以馬路
    至毆打現場相距約十五公尺至二十公尺，路燈亦在道路旁邊，人若處於光線明亮
    處，因光線與人體眼睛瞳孔作用結果，欲清楚直視暗處物件尚有困難，更遑論係
    在騎乘機車移動過程觀望，職是，被告乙○○何以可於市場內空地光線不佳情況
    下，在明亮之道路騎乘機車時，見及被告甲○○與人互毆，進而停車勸架。縱認
    被告乙○○是時確可見及上情，則其與上開證人等既係同為勸架而上前，自無可
    能坐視被告甲○○繼續毆打他人，僅就勸阻人數至少已達三人，則死者及證人陳
    錕龍又豈有被毆在地受傷之理。綜上以觀，被告乙○○上開所辯，顯係事後卸責
    之詞，無可採憑，被告等應有與他人共同毆打死者至明。再者，被告甲○○與死
    者及證人林貴雄於是時發生爭執後，約於二分鐘即在市場外空地持鐵棍叫囂，並
    於死者趨前查看時，即遭被告等與三名不詳姓名之人毆打，依時間及所處地點推
    算，被告乙○○及該三名不詳姓名之人，應早即坐於轎車內等候，見及被告甲○○與死者在市場外空地爭執，乃臨時共謀起意共同下車毆打甚明。
(五)、被告乙○○雖舉證人吳若語證明其係案發當日十時三十分左右，始由證人吳若語
    之住處離開，在到達案發現場時，吳靜儒早被擊倒在地云云，惟經本院將證人吳
    若語及被告乙○○予以隔離訊問，被告乙○○則供稱：「當天（即案發當日）早
    上上午都是在服務處，下午二點多開始出去拜訪，去了那裡就忘記了，晚上就跑
    喜宴，到了晚十點多」（見本院卷第八二頁），吳若語則證稱：「那天我三叔的
    女兒結婚，因我們籌劃選舉的事情所以沒有過去，因中午有公祭完後我先生回議
    會，我回服務處待到晚上十一點半」、「（那天下午你先生如何回服務處﹖）下
    午是由乙○○帶我先生回服務處」、「（乙○○那天是幾點到服務處？）下午六
    點半他到服務處載我與我先生到人形町去參加謝副理的宴會。後來大約八點半時
    我們回服務處，回到服務處時快十點了，是乙○○送我們回去的」（見本院卷第
    八０至八一頁），可見就當日之行程證人與被告所述有顯差異，不足採為被告有
    利之證詞。
(六)、本院參酌被告等均受有基本教育、且均已成年，當知人體頭部、胸腹部等處，均
    係人體甚為重要之脆弱部位，而鐵棍則足為致命器具，如以鐵棍及徒手反覆毆打
    上開部位，則足以使人喪命，被告等二人竟夥同其餘不詳姓名之成年男子三人，
    由甲○○持鐵棍，其餘之人則徒手以拳頭毆打死者上開部位，而被害人吳靜儒經
    檢察官督同法醫師相驗結果，頭頸部受有顏面及口唇發紺缺氧，雙側鼻孔有血現
    象、左側眼眶周圍有明顯瘀血、左側顱部挫傷一處○‧六×一‧五公分，用手觸
    摸有血腫、頭部經解剖後發現右側顱顳部與後枕部皮下組織嚴重瘀血腫脹、顱骨
    打開後發現右側顱顳部硬腦膜上大量出血（至少一五○西西以上）及左側顱顳部
    硬腦膜下出血、小腦右側亦有大量出血、中顱窩右側有骨折合併血液浸潤、腦挫
    傷等傷勢；胸腹部受有右側第三肋骨骨折合併皮下組織瘀血、右側胸內壁有瘀血
    現象；下肢受有左大腿皮下瘀血腫脹三處範圍約四×六．五公分、右小腿前方瘀
    血一處二×七公分，根據死者所受外傷關係程度，鑑定死者乃外傷性顱內出血及
    腦挫傷致死，死因為被毆擊頭部（返覆性之鈍器打擊頭部）所致，益徵被告等下
    手力道甚鉅，足見被告等行兇之際，確有殺人犯意。
(七)、至證人丙○○雖於警局初訊時雖曾表示：在場毆打死者之人有六人云云（見警訊
    八十九年一月十二日訊問筆錄），惟於同日筆錄亦表明：「被甲○○等五人持鐵
    棍．．．」等語，又質以是時正值案發翌日，被害人吳靜儒甫於是日早晨死亡，
    證人身為死者配偶，心情混亂在所難免，且案發是時關切重點復非共犯人數，所
    為陳述僅憑粗略印象單純陳述，有所失真，非無可能，然其業於嗣後警訊、偵查
    及本院審理時一再補充陳明經仔細回想應為五人無訛，自以後述所陳較屬為真，
    且綜其所陳，對於被告等殺人之重要事實均證述明確，亦難僅憑證人警訊時就共
    犯人數偶有不一致，即謂證言完全無可採信。又證人陳錕龍及林貴雄雖陳稱曾隱
    約聽聞被告乙○○喊「不要打了」等語，然均在完成上開毆打犯行欲行離開時所
    陳，且其殺人犯行復未據而中止，參酌前開說明，仍無礙於殺人犯行之成立，另
    證人李玉蘭及李碧雲並未於案發是時在場，亦經渠等於本院調查時結證在案，自
    均無從為被告等有利事實之認定，均併此敘明。
(八)、此外，又有鐵棍一支扣案可佐，綜上所陳，本件被告等所辯均無足採，所犯罪證
    明確，犯行洵堪認定，應依法論科。
三、核被告等所為，均係犯刑法第二百七十一條第一項之殺人罪。渠等與三名不詳姓
    名、年籍之成年男子間，就上開殺人犯行，俱有犯意之聯絡及行為之分擔，均為
    共同正犯。被告乙○○前於八十五年間，因違反麻醉藥品管理條例案件，經臺灣
    高雄地方法院判處有期徒刑六月，如易科罰金，以三百元折算一日確定，於同年
    十二月二十七日以易科罰金執行完畢之事實，業經被告陳明在卷，並有台灣高雄
    地方法院檢察署刑案資料查註紀錄表及台灣高等法院被告全國前案紀錄表一份附
    卷足參，其於刑之執行完畢後，五年以內再犯本件有期徒刑以上之本罪，係屬累
    犯，應依刑法第四十七條之規定，加重其有期徒刑部分之法定刑（其法定刑為死
    刑及無期徒刑部分，依法不得加重）。
四、原審予以論罪科刑，固非無見，惟(一)法定刑為死刑及無期徒刑，依刑法第六十四
    條第一項及第六十五條第一項規定不得加重，本件關於被告乙○○部分，原判決
    依累犯規定加重其法定刑，未將法定刑為死刑及無期徒刑部分予以除外；(二)又死
    者所受之傷害情形，應如事實欄所載，原判決僅記載其解剖後之發現情形，稍有
    未洽；被告甲○○上訴意認本件應係傷害致死，且原判決量刑過重；被告乙○○
    上訴意旨則否認犯罪，雖均無足取，惟原判決既有可議之處，應由本院予以撤銷
    改判。又公訴人雖就被告等上開犯行，分別具體求處被告甲○○有期徒刑十五年
    ，被告乙○○有期徒刑十年，然本院審酌被告甲○○僅因與死者口角爭執及受其
    穢言相對，率爾與人共同殺人，無視人命可貴，竟以鐵棍兇器反覆毆擊被害人頭
    部、胸部等致命部位，造成被害人吳靜儒死亡主因，手段至殘，犯罪情節甚重，
    非予長期監禁，不足矯正犯行，被告乙○○素行非佳，不思悔悟，又夥同多人共
    同施以殺人暴行，且於本院審理時亦編詞圖卸刑責，其等二人之行兇之際，雖遭
    陳錕龍及丙○○勸阻，惟仍不知停手，或對陳錕龍毆打，或將丙○○推置在外，
    致其不得攔阻等一切情狀，分別量處如主文所示之刑，以為懲儆。被告甲○○並
    依法宣告褫奪公權終身，被告乙○○所犯殺人罪行，危害社會治安至鉅，認有褫
    奪公權之必要，併宣告褫奪公權拾年。又扣案鐵棍一支，雖係被告甲○○供犯罪
    所用之物，然非為被告所有，已經被告陳明在卷，且本院復查無其他積極證據，
    足資證明係屬被告所有之物，爰不另宣告沒收，附此敘明。
據上論結，應依刑事訴訟法第三百六十九條第一項前段、第三百六十四條、第二百九
十九條第一項前段、刑法第二十八條、第二百七十一條第一項、第四十七條、第三十
七條第一項、第二項，判決如主文。
本案經檢察官陳新慶到庭執行職務。
中    華    民    國     八十九     年      十        月  三十一  日
                              臺灣高等法院高雄分院刑事第七庭
                                  審判長法官  王光照
                                        法官  黃壽燕
                                        法官  黃仁松
右正本證明與原本無異。
如不服本判決，應於判決送達後十日內向本院提出上訴狀，其未述理由者並應於提
出上訴狀後十日內向本院補提理由書（應附繕本)。
                                      書記官  郭蘭蕙
中    華    民    國     八十九     年     十一      月     三   日
附錄：本判決論罪科刑法條：
刑法第二百七十一條第一項
殺人者，處死刑、無期徒刑或十年以上有期徒刑。
                                                                 Ｊ


司法院資訊處製作；財團法人民間司法改革基金會備份。
